臺北高等行政法院判決
　　　　　　　　　　　　　　　　　　 96年度訴字第01284號
　　　　　　　　　　　　　　　.
原　　　告　甲○○
被　　　告　臺北市政府都市發展局
代　表　人　許志堅（局長）
訴訟代理人　丙○○兼送達代收.
　　　　　　乙○○
上列當事人間因建築法事件，原告不服臺北市政府中華民國96年
2 月15日府訴字第09670050500 號訴願決定，提起行政訴訟。本
院判決如下：
　　主  文
原告之訴駁回。
訴訟費用由原告負擔。
　　事  實
一、事實概要：
    1.緣原告所有臺北市○○○路○ 段142 巷36號2 樓建築物，
      經臺北市政府工務局查認該建築物前（陽臺）位置未經申
      請核准，以鐵皮、鐵架等材料，搭建高度1 層約2 公尺，
      面積約1.5 平方公尺之構造物，違反建築法第25條、第86
      條等規定，乃以94年8 月10日北市工建字第09450580500
      號函通知原告依法應予拆除，並不得補辦手續。該函於94
      年8 月17日送達。
    2.案經原告於94年8 月19日以「申訴書」向臺北市政府工務
      局陳情，經該局以94年8 月29日北市工建字第0945376120
      0 號函復原告略以：「主旨：有關本市文山區○○○路○
      段142 巷36號2 樓前違建乙案…說明：…二、…經查台端
      擅自2 樓前窗口設置封閉式景觀窗，不符『臺北市違章建
      築處理要點』第9 點『建築物依法留設之窗口、陽臺或位
      於防火間隔（巷）外牆，裝設透空率在百分之七十以上之
      柵欄式防盜窗，其淨深未超過50公分，且面臨道路或基地
      內通路者，應留設有效開口並未上鎖者，免予查報。』之
      規定，仍請自行配合改善以茲適法。三、另本局94年8 月
      10日以北市工建字第09450580500 號查報函圖說位置部分
      筆誤，特此更正（如附件）。」原告再於94年9 月9 日以
      「聲復函」向臺北市工務局說明改善之情形，復經該局以
      94年9 月19日北市工建字第09454062700 號函復訴願人略
      以：「主旨：有關本市文山區○○○路○ 段14 2巷36號2
      樓前違建案…說明：…二、本案違建台端陳述已自行改善
      拆除，將由拆除區隊派員至現場複查後，依規定續處。…
      」嗣臺北市建築管理處於95年10月14日以預拆通知單通知
      原告訂於95年10月20日上午9 時30分執行拆除。原告不服
      ，於95年10月23日提起訴願遭決定駁回，遂提起本件行政
      訴訟。
二、兩造聲明：
　　(一)原告聲明求為判決：1.訴願決定及原處分關於94年8 月10
                          日北市工建字第09450580500 號之
                          決定與處分均撤銷。
                        2.訴訟費用由被告負擔。
　　(二)被告聲明求為判決：1.原告之訴駁回。
                        2.訴訟費用由原告負擔。
三、兩造之爭點：
　　(一)原告主張之理由：
      1.原處分經原告訴願，被告於94年8 月29日發函北市工自
        建字第09453761200 號予以更正，同年9 月9 日原告再
        訴願，被告於94年9 月19日發函北市工自建字第094540
        62700 號，同意複查後依規定續處且同意盡力協助辦理
        ，函中文意明確意旨捨棄原處分94年8 月10日北市工建
        字第09450580500 號，若現場複查後未符規定再行續函
        處分。
      2.查被告於現場複查協助辦理時，應會同屋主指示如何改
        善方能達成協助辦理，被告並未執行北市工自建字第09
        454062700 號所同意複查後依規定續處且未盡力協助辦
        理，讓人民無所適從。本景觀窗有三面，兩面為活動推
        窗，一面為固定式玻璃，是否將封閉式玻璃改為開放式
        推窗，或是將玻璃拆下即可，按原告當初是效法左右鄰
        屋，若一改再改，被告卻均維持原處分，浪費金錢其次
        ，拆下的廢棄物造成環境污染，子孫均受其害更令人痛
        心。
      3.且查，被告所持理由為景觀窗此構造物為建築物，因而
        違反建築法第25條，依建築法第4 條規定：本法所稱建
        築物，為定著於土地上或地面下具有頂蓋、樑柱或牆壁
        ，供個人或公眾使用之構造物或雜項工作物。其定義建
        築物第一要件為定著於土地上或地面下，本景觀窗既不
        定著土地上也不定著地面下，定義建築物第二要件為頂
        蓋及樑柱或牆壁，本景觀窗助無樑柱亦無牆壁，只有玻
        璃窗，是故依建築法第4 條所稱建築物之定義，本景觀
        窗不符合建築法所稱建築物，亦既不受建築法第25條約
        束，被告指稱原告違反建築法第25條即是子虛烏有。
      4.建築法第25條（無照建築之禁止）建築物非經申請直轄
        市、縣（市）（局）主管建築機關之審查許可並發給執
        照，不得擅自建造或使用或拆除。其意旨為人民未經審
        查許可不得擅自建造，主管建築機關有提供審查並發給
        執照之義務，原告向被告查詢申請變更窗戶裝置事宜，
        結果並無此類窗口亦無此項業務，顯見該局清楚人民在
        不違反建築法下，有權自由行使變更其所有物（不侵犯
        他人之自由，或被侵害者無反對之表示），是故以建築
        法第86條規定不得補辦手續，依法應予拆除之處分是不
        當干預，聲明求為撤銷訴願決定及原處分，即為有理由
        ，請求判決如聲明所示，至感德便。
　　(二)被告主張之理由：
      1.法令依據：
        (1)建築法第4 條：「本法所稱建築物，為定著於地上或
          地面下具有頂蓋、樑柱或牆壁，供個人或公眾使用之
          構造物或雜項工作物。」、第7 條：「本法所稱雜項
          工作物，為營業爐灶、水塔、瞭望臺、招牌廣告、樹
          立廣告、散裝倉、廣播塔、煙囪、圍牆、機械遊樂設
          施、游泳池、地下儲藏庫、建築所需駁崁、挖填土石
          方等工程及建築物興建完成後增設之中央系統空氣調
          節設備、昇降設備、機械停車設備、防空避難設備、
          污物處理設施等。」、第9 條：「本法所稱建造，係
          指左列行為：1.新建：為新建造之建築物或將原建築
          物全部拆除而重行建築者；2.增建：於原建築物增加
          其面積或高度者；…4.修建：建築物之基礎、樑柱、
          承重牆壁、樓地板、屋架或屋頂、其中任何一種有過
          半之修理或變更者。」、第25條：「建築物非經申請
          直轄市、縣（市）（局）主管建築機關之審查許可並
          發給執照，不得擅自建造或使用或拆除。」、第28條
          第1款：「建築執照分左列4種：1.建造執照：建築物
          之新建、增建、改建及修建，應請領建造執照。」、
          第86條第1 款：「違反第25條之規定者，依左列規定
          ，分別處罰：1.擅自建造者，處以建築物造價千分之
          50以下罰鍰，並勒令停工補辦手續，必要時得強制拆
          除其建築物」。
        (2)違章建築處理辦法第2 條：「本辦法所稱之違章建築
          ，為建築法適用地區內，依法應申請當地主管建築機
          關之審查許可並發給執照方能建築，而擅自建築之建
          築物。」第4條第1項規定：「違章建築查報人員遇有
          違反建築法規之新建、增建、改建、修建情事時，應
          立即報告主管建築機關處理，並執行主管建築機關指
          定辦理之事項。」、第5 條：「直轄市、縣(市)主管
          建築機關，應於接到違章建築查報人員報告之日起5
          日內實施勘查，認定必須拆除者，應即拆除之。認定
          尚未構成拆除要件者，通知違建人於收到通知後30日
          內，依建築法第30條之規定補行申請執照。違建人之
          申請執照不合規定或逾期未補辦申領執照手續者，直
          轄市、縣(市)主管建築機關應拆除之。」
      2.卷查原告於臺北市○○○路○段142巷36號2 樓，未經許
        可擅自於2 樓前設景觀窗，經工務局派員赴現場勘查違
        反建築法相關規定，亦不符合「臺北市違章建築處理要
        點」第9 點規定：「建築物依法留設之窗口、陽台或位
        於防火間隔（巷）之外牆，裝設透空率百分之七十以上
        柵欄式防盜窗，…，免於查報」得免於查報，故依「臺
        北市違章建築處理要點」第5 點規定，依法應予查報拆
        除，遂以94年8月10日北市工建字第09450580500號函查
        報。有工務局查報拆除處分函及現場照片可稽，再查臺
        北市○○○路○段142巷36號2 樓建築物領有工務局核發
        86年使字300號使用執照，該系爭違建屬84年1月1 日以
        後所蓋之新建違建無誤，原告之違規事證明確，足堪認
        定。
      3.綜上所陳，揆諸首揭規定，原處分及訴願決定並無違誤
        ，原告所持係屬無理由，爰依行政訴訟法第108 條規定
        檢附書證，敬請大院駁回原告之訴，以彰法紀。
　　理  由
一、按「主管建築機關，在中央為內政部；在直轄市為直轄市政
    府；在縣（市）為縣（市）政府。」、、「本法所稱建築物
    ，為定著於地上或地面下具有頂蓋、樑柱或牆壁，供個人或
    公眾使用之構造物或雜項工作物。」、「本法所稱建造，係
    指左列行為：1.新建：為新建造之建築物或將原建築物全部
    拆除而重行建築者；2.增建：於原建築物增加其面積或高度
    者；…4.修建：建築物之基礎、樑柱、承重牆壁、樓地板、
    屋架或屋頂、其中任何一種有過半之修理或變更者。」、「
    建築物非經申請直轄市、縣（市）（局）主管建築機關之審
    查許可並發給執照，不得擅自建造或使用或拆除。」、「建
    築執照分左列4 種：1.建造執照：建築物之新建、增建、改
    建及修建，應請領建造執照。」、「違反第25條之規定者，
    依左列規定，分別處罰：1.擅自建造者，處以建築物造價千
    分之50以下罰鍰，並勒令停工補辦手續，必要時得強制拆除
    其建築物」建築法第2 條第1 項、第4 條、第9 條、第25條
    第1 項、第28條第1 款及第86條第1 款分別定有明文。又違
    章建築處理辦法第2 條規定：「本辦法所稱之違章建築，為
    建築法適用地區內，依法應申請當地主管建築機關之審查許
    可並發給執照方能建築，而擅自建築之建築物。」第4條第
    1項規定：「違章建築查報人員遇有違反建築法規之新建、
    增建、改建、修建情事時，應立即報告主管建築機關處理，
    並執行主管建築機關指定辦理之事項。」、第5 條：「直轄
    市、縣( 市) 主管建築機關，應於接到違章建築查報人員報
    告之日起5日內實施勘查，認定必須拆除者，應即拆除之。
    認定尚未構成拆除要件者，通知違建人於收到通知後30日內
    ，依建築法第30條之規定補行申請執照。違建人之申請執照
    不合規定或逾期未補辦申領執照手續者，直轄市、縣（市）
    主管建築機關應拆除之。」再者，臺北市違章建築處理要點
    第3 點規定：「本要點之用語定義如下：(一)新違建：指民國
    84 年1月1 日以後新產生之違建。(二)既存違建：指民國53年
    1 月1 日人後至民國83年12月31日以前已存在之違建。..(十二)
    免予查報：指違法情節輕微，尚未達新違建取締要件，先拍
    照存證免予查報處分。」第5 點規定：「新違建應查報拆除
    。但符合第6 點至第21點規定者，得免予查報或拍照列管。
    」第9 點規定：「建築物依法留設之窗口、陽臺或位於防火
    間隔（巷）之外牆，裝設透空率在百分之七十以上之欄柵式
    防盜窗，其淨深未超過50公分，且面臨道路或基地內通路者
    ，應留設有效開口並未上鎖者，免予查報。」第10點規定：
    「領有使用執照之建築物，2 樓以上陽臺加窗或1 樓臺加設
    鐵捲門、落地門窗，且原有外牆未拆除者，免予查報。」
二、緣原告所有臺北市○○○路○ 段142 巷36號2 樓建築物，經
    臺北市政府工務局查認該建築物前（陽臺）位置未經申請核
    准，以鐵皮、鐵架等材料，搭建高度1 層約2 公尺，面積約
    1.5 平方公尺之構造物，違反建築法第25條、第86 條 等規
    定，乃以94年8 月10日北市工建字第09450580500 號函通知
    原告依法應予拆除，並不得補辦手續。該函於94年8 月17日
    送達。原告於94年8 月19日以「申訴書」向臺北市政府工務
    局陳情，經該局以94年8 月29日北市工建字第09453761200
    號函復原告略以：
   「 主旨：有關本市文山區○○○路○ 段142 巷36號2 樓前違
    建乙案…說明：…二、…經查台端擅自2 樓前窗口設置封閉
    式景觀窗，不符『臺北市違章建築處理要點』第9 點『建築
    物依法留設之窗口、陽臺或位於防火間隔（巷）外牆，裝設
    透空率在百分之七十以上之柵欄式防盜窗，其淨深未超過50
    公分，且面臨道路或基地內通路者，應留設有效開口並未上
    鎖者，免予查報。』之規定，仍請自行配合改善以茲適法。
    三、另本局94年8 月10日以北市工建字第09450580500 號查
    報函圖說位置部分筆誤，特此更正（如附件）。」原告再於
    94年9 月9 日以「聲復函」向臺北市工務局說明改善之情形
    ，復經該局以94年9 月19日北市工建字第09454062700 號函
    復訴願人略以：「主旨：有關本市文山區○○○路○ 段142
    巷36號2 樓前違建案…說明：…二、本案違建台端陳述已自
    行改善拆除，將由拆除區隊派員至現場複查後，依規定續處
    。…」嗣臺北市建築管理處於95年10月14日以預拆通知單通
    知原告訂於95年10月20日上午9 時30分執行拆除。原告不服
    ，於95年10月23日提起訴願遭決定駁回，遂提起本件行政訴
    訟。兩造分別為前揭事實欄所載之陳述，本院針對兩造爭點
    ，判斷如下。
三、查本件原告所有位於臺北市文山區○○○路○ 段142 巷36號
    2 樓建築物，領有86使字第300 號使用執照（見訴願卷第16
    頁），原告在該建築物前窗口位置，增建兩處景觀窗之構造
    物（詳如原處分卷第5 頁照片），此有被告94年8 月10日以
    北市工建字第09450580500 號原處分書、94年8 月29日北市
    工建字第09453761200 號函及所附更正位置圖及現場照片一
    紙在卷可稽，原告此項增建行為，未經申請被告許可，其違
    反建築法第25條之規定，事證明確，被告依同法第86條規定
    認定有必要拆除，而以系爭函，通知原告不得補辦手續，應
    行拆除，並無不合。
四、原告主張系爭景觀窗既不定著土地上也不定著地面下，且無
    柱亦無牆壁，只有玻璃窗，不符合建築法第4 條所稱建築
    物之定義，不受建築法第25條約束云云；但查(一)本件被告處
    分原告之違規行為，係原告之「增建」行為，即原告在原建
    築物增加其面積或高度，而非「新建」或「改建」，即與建
    築法第4 條所定義之「建築物」之頂蓋、柱或牆壁無涉。
    (二)觀原告增建之景觀窗，確已增加原窗口之高度與面積，此
    有現場違規照片在卷可稽（見原處分卷第5 頁），其違規行
    為，不容諉卸。(三)原告所有系爭建築物領有86使字第300 號
    使用執照，足見其違規「增建」係屬84年1 月1 日以後之新
    違建，應即報即拆。(四)經核原告系爭增建行為，與臺北市違
    章建築處理要點第9 點規定之要件不合，非免於查報之範疇
    。原告此項主張，洵不足採。
五、原告主張其向臺北市政府都市發展局查詢申請變更窗戶裝置
    事宜，結果並無此類窗口亦無此項業務，顯見該局清楚人民
    在不違反建築法下，有權自由行使變更其所有物云云；惟按
    「建築物非經申請直轄市、縣（市）（局）主管建築機關之
    審查許可並發給執照，不得擅自建造或使用或拆除」、「違
    反第25條之規定者，依左列規定，分別處罰：1.擅自建造者
    ，處以建築物造價千分之50以下罰鍰，並勒令停工補辦手續
    ，必要時得強制拆除其建築物」建築法第25條第1 項及第86
    條86條第1 款分別定有明文。原告增建景觀窗之增建行為，
    既係未經申請被告許可而擅自增建，揆諸前揭規定，被告以
    系爭函示其不得補辦手續，應行拆除，要屬有據。此種應經
    申請審查許可始得建造之規範，非原告所稱有權自由行使變
    更之權利，原告此項主張，殊不足採。
六、原告主張被告於94年9 月19日發函同意複查後依規定續處，
    且同意盡力協助，函中文意明確捨棄94年8 月10日北市工建
    字第09450580500 號處分云云。但查系爭處分之主旨明載：
    「臺端所有坐落..之構造物已違反建築法第25條、第86條規
    定並不得補辦手續，依法應予拆除。」（見本院卷第19頁）
    ，可知系爭違建並無改善空間。而被告94年8 月29日北市工
    建字第09453761200 號函係回復原告同年8 月19日之陳情，
    說明原告設置之違建不符合臺北市違章建築處理要點第9 點
    之規定，並更正系爭處分函所附之圖說位置誤植處（見本院
    卷第21頁）。至於被告94年9 月19日北市工建字第09454062
    700 號函係對於原告94年9 月9 日之聲復函所為之函復，其
    說明二明載：「本案違建台端陳述已自行改善拆除，將由拆
    除區隊派員至現場複查後，依規定續處。」等語（見訴願卷
    第6 頁），並無撤銷或捨棄系爭處分之記載。況原告自稱之
    改善情形，亦經被告派員複查未獲通過（應係不符規定之意
    ），始於95年10月14日發預拆通知單，業據被告訴訟代理人
    次本院準備程序及言詞辯論程序中陳述甚詳（見本院卷第40
    頁、第45頁），足證原告此項主張顯不足採。
七、原告主張被告於現場複查協助辦理時，應會同屋主指示如何
    改善方能達成協助辦理，被告並未執行北市工自建字第0945
    4062700 號所同意複查後依規定續處且未盡力協助辦理，讓
    人民無所適從云云。但查原告本件爭執者係被告94年8 月10
    日北市工建字第09450580500 號函處分之合法性，經查系爭
    函所為處分，並無不合，且系爭函與被告94年9 月19日北市
    工建字第09454062700 號函無涉，均如前述，原告此項主張
    ，亦屬誤解，洵不足採。
八、綜合上述，本件原告起訴論旨，均不足採，其未經申請被告
    審查許可，擅自在建築物窗口增建景觀窗，違反建築法第25
    條規定，被告依同法第86條第1 款規定通知其不得補辦手續
    ，應行拆除，核無不合，訴願決定予以維持，亦無違誤，原
    告原告徒執前詞及一己主觀見解，聲請撤銷，為無理由，應
    予駁回。
九、據上論結，本件原告之訴為無理由，爰依行政訴訟法第98條
    第1 項前段，判決如主文。
中　　華　　民　　國　　96　　年　 11　　月   　1 　　日
                         第六庭審判長法  官　林　文　舟
                                     法  官　陳　鴻　斌
                                     法  官　闕　銘　富
上為正本係照原本作成。
如不服本判決，應於送達後20日內，向本院提出上訴狀並表明上
訴理由，如於本判決宣示後送達前提起上訴者，應於判決送達後
20日內補提上訴理由書（須按他造人數附繕本）。
                                     書記官  孫　筱　晴
中　　華　　民　　國　　96　　年　 11　　月   　1 　　日
